【裁判字號】    98,簡上,40
【裁判日期】    981026
【裁判案由】    拆屋還地
【裁判全文】
臺灣苗栗地方法院民事判決             98年度簡上字第40號
上  訴  人  丙○○
訴訟代理人  甲○○○
被  上訴人  乙○○
訴訟代理人  丁○○
                        0號
上列當事人間請求拆屋還地事件，上訴人對於本院院簡易庭97年
苗簡字第479 號第一審判決提起上訴，本院於98年10月26日辯論
終結，判決如下：
    主  文
上訴駁回。
第二審訴訟費用由上訴人負擔。
    事實及理由
一、被上訴人起訴主張：苗栗縣大湖鄉○○段419 、419-16、41
    9-21地號土地原為吳嘉連、吳嘉富、被上訴人及上訴人所共
    有，嗣經鈞院裁判合併分割後，分割為419 、419-16、419-
    21、419-49、419-50、419-51、419-52、419-53、41 9-54
    地號土地，被上訴人取得419-16、419-50地號土地，上訴人
    取得419-49、419-51、419-52、419-54地號土地，419-53地
    號土地則維持共有，作為道路使用，詎上訴人竟於門牌號碼
    ：苗栗縣大湖鄉富興村10鄰九芎坪4 號房屋後面，設置如原
    判決附圖Ａ、Ｂ、Ｃ部分所示之水塔、化糞池、水管，無權
    占用419-50地號土地，為此依民法第767 條規定，聲明請求
    上訴人將上開地上物拆除，將土地返還被上訴人。
    上訴人則以願意跟被上訴人買水塔及化糞池占用的土地。化
    糞池已經有28年的歷史了，以前是大家共用的，現在說拆就
    要拆，化糞池如果要拆，被上訴人要把新的化糞池作還給我
    ，不然我要排到哪裡去。並聲明：被上訴人之訴駁回。
二、原審判決被上訴人之訴為有理由，其理由略以：被上訴人主
    張：坐落上開419-50地號土地為被上訴人所有，土地上如原
    判決附圖Ａ、Ｂ、Ｃ部分所示之水塔、化糞池、水管為上訴
    人丙○○所設置等情，業據提出土地登記謄本、地籍圖為證
    （見原審卷第16至21頁），且為上訴人所不爭執，又419-50
    地號土地上確實有如原判決附圖Ａ、Ｂ、Ｃ部分所示之地上
    物存在，此經本院至現場勘驗屬實，並有勘驗筆錄、現場圖
    、現場照片、本院囑託苗栗縣大湖地政事務所繪製之複丈成
    果圖在卷可考（見原審卷第93至100 、119 至121 、125 頁
    ），堪信為真實。按所有人對於無權占有或侵奪其所有物者
    ，得請求返還之。對於妨害其所有權者，得請求除去之。有
    妨害其所有權之虞者，得請求防止之，民法第767 條定有明
    文。又以無權占有為原因，請求返還所有物之訴，苟被告對
    於原告就其物有所有權存在之事實，已無爭執，而僅以非無
    權占有為抗辯者，被告應就其抗辯有如何權源占有之事實證
    明之。如不能證明，應認原告之請求為正當（最高法院85年
    台上字第1120號判決、72年台上字第2516號判決意旨參照）
    。本件上訴人未能說明渠等占有419-50地號土地如原判決附
    圖所示Ａ、Ｂ、Ｃ部分有何法律上之權源，而上訴人上揭所
    辯內容亦不足作為渠等為有權占有之依據。從而，被上訴人
    依民法第767 條規定，訴請：上訴人應將419-50地號土地上
    如附圖所示Ａ部分面積1 平方公尺、Ｂ部分面積2 平方公尺
    、Ｃ部分（2 支水管，長度分別為28公分、32公分，直徑13
    公分）之地上物拆除，將土地返還被上訴人，於法有據，應
    予准許。
三、上訴人對於原判聲明不服，求為判決駁回被上訴人在第一審
    之訴。被上訴人則求為駁回上訴。
四、本件上訴人上訴意旨略以：上訴人於71年間於系爭土地上興
    建水塔及化糞池係經被上訴人同意而為，上訴人當時並曾給
    付被上訴人新台弊3,600 元之整地費，顯見上訴人並非無權
    占用，而水塔及家庭廢水排水管均係在分割前即已存在，且
    為上訴人排水之必要設施，且從未表示異議，是縱分割後，
    上訴人之排水管占用被上訴人土地，仍無礙於上訴人非無權
    占有之事實等語。然按各共有人對於他共有人因分割而得之
    物，按其應有部分，負與出賣人同一之擔保責任，民法第82
    5 條定有明文。共有土地經協議分割並辦竣登記，或經判決
    分割後，各共有人就其分割所得部分，有單獨之所有權；如
    其中一共有人之建築物所占有之土地，分歸他共有人取得，
    他共有人即不能完全使用其分得之土地，依民法第354 條規
    定，該共有人應負不減少該地通常效用之擔保責任，應拆除
    房屋，他共有人本於其所有權，自得請求除去該建築物。（
    最高法院87年度台上字第2894號判決參照）系爭土地原為兩
    造與他共有人共有土地之一部分，經判決分割由被上訴人取
    得，並已辦竣登記，為兩造不爭之事實，則即使被上訴人於
    系爭土地分割前未反對上訴人於該共有土地上建水塔、化糞
    池等，仍無礙於上訴人依法應對被上訴人就其分得之土地負
    與出賣人同一之擔保責任，依最高法院上開判決意旨，被上
    訴人主張上訴人於其分得之土地，建有水塔、化糞池及水管
    ，係無權占用，於法並無不合，至於上訴人所辯其家庭廢水
    排水管均係在分割前即已存在，且為上訴人排水之必要設施
    等情，乃其得否依民法第786 條規定：「土地所有人非通過
    他人之土地，不能設置電線、水管、瓦斯管或其他管線，或
    雖能設置而需費過鉅者，得通過他人土地之上下而設置之。
    但應擇其損害最少之處所及方法為之，並應支付償金。」對
    被上訴人有所請求之問題，尚非本件得加審究，附此敘明。
五、依上所述，原審為被上訴人勝訴之判決，於法核無不合，上
    訴人前開上訴理由，均無可採，其請求廢棄原判決，改判駁
    回被上訴人之訴，為無理由，爰予駁回。
據上論結，本件上訴為無理由，依民事訴訟法第436條之1第3項
、第449條第1項、第78條，判決如主文。
中    華    民    國    98    年    10    月    26    日
            民事庭審判長法      官  蔡燉
                        法      官  楊中琪
                        法      官  游欣怡
以上正本證明與原本無異
本件不得上訴
                        書  記  官  張文惠
中    華    民    國    98    年    10    月    26    日


司法院資訊處製作；財團法人民間司法改革基金會備份。
